---
title: "COURS : ACM"
author: "Ané Landry Tanoh"
format: html
embed-resources: true
bibliography: references.bib
---

```{r, echo=FALSE, message =F, warning=F,error=FALSE}
knitr::opts_chunk$set(echo = FALSE)
library(knitr,quietly = T,warn.conflicts = T)
library(dplyr,quietly = T,warn.conflicts = T)
#library(reshape2,quietly = T,warn.conflicts = T)
#library(ggplot2,quietly = T,warn.conflicts = T)
#library(kableExtra)
library(FactoMineR)
```


## Données

### Fichier original

On charge un tableau issu de la thèse d'Ané Tanoh Landry 

```{r landry1, fig.subcap="Source : Ané Tanoh Landry, 2018"}
don<-readRDS("survey_landry/Landry.RDS")
kable(head(don),caption = "Tableau de données original")
```

### Sélection et recodage

```{r landry2, fig.subcap="Source : Ané Tanoh Landry, 2018"}
names(don) <- c(
"fns_N" ,                
"fns_O"  ,               
"reg_Bag" ,              
"reg_Fol"  ,              
"reg_Kab"   ,        
"reg_Por"    ,             
"mil_Urb"     ,          
"mil_Rur"      ,          
"sex_Mas"       ,    
"sex_F"          ,  
"rel_San"     ,
"rel_Cat"       ,  
"rel_Mus"        ,   
"rel_Ani"         , 
"rel_Aut"   ,
"ins_San"    ,   
"ins_Pri"     ,      
"ins_Sec"      ,   
"ins_Sup"       ,   
"men_Mon"       ,    
"men_Pl2",
"men_Pl4",
"men_Aut" , 
"tra_O"     ,       
"tra_N"      ,      
"mnq_O"       ,     
"mnq_N"        ,    
"aid_O"         ,   
"aid_N"          ,  
"eco_O"           ,     
"eco_N" 
)

kable(head(don), caption = "Tableau de données recodées")
```



### Dictionnaire des variables 

- "fns_N"  : ?               
- "fns_O"   : ?    

- "reg_Bag"  : région de Bagoué            
- "reg_Fol"  : région de Folon              
- "reg_Kab"  : région de Kabadouhou       
- "reg_Por"  : région de Poro 

- "mil_Urb"  : milieu urbain             
- "mil_Rur"  : milieu rural  

- "sex_Mas"   : sexe masculin       
- "sex_F"     : sexe féminin

- "rel_San"   : sans religion 
- "rel_Cat"   : religion catholique      
- "rel_Mus"   : religion musulmane        
- "rel_Ani"   : religion animiste       
- "rel_Aut"   : autre religion

- "ins_San"    : sans instruction   
- "ins_Pri"    : instruction primaire      
- "ins_Sec"    : instruction secondaire     
- "ins_Sup"    : instruction supérieure 

- "men_Mon"    : ménage monogae        
- "men_Pl2"    : ménage polygame à 2 épouses
- "men_Pl4"    : ménage polygame à 4 épouses
- "men_Aut"    : autre type de ménage

- "tra_O"      : travaux au sein de la famille - Oui     
- "tra_N"      : travaux au sein de la famille - Non  

- "mnq_O"      : Manque de moyens financiers - Oui      
- "mnq_N"      : Manque de moyens financiers - Non

- "aid_O"      : Aide familiale (petit commerce, apprentissage) - Oui     
- "aid_N"      : Aide familiale (petit commerce, apprentissage) - Non     

- "eco_O"      : Disposez-vous d'une école dans votre localité - Oui         
- "eco_N"      : Disposez-vous d'une école dans votre localité - Non  

### Résumé des fréquences


```{r tab2, fig.subcap="Source : Ané Tanoh Landry, 2018"}
eff<-apply(don,2,sum)
pct<-100*apply(don,2,mean)
res<-data.frame(eff,pct)
kable(res, digits=2, names = c("Effectif","Fréquence (en %)", caption = "Tableau des fréquences de modalités"))
```






## Analyse des Correspondances Multiples (ACM)

Elle est facile à réaliser à l'aide de la fonction **CA()** du package`FactomineR`appliquée au tableau disjonctif complet

```{r}
acm<-CA(don,graph = F)
```

### Valeurs propres

```{r}
barplot(acm$eig[1:10,2],ylab = "% information", main="Hiérarchie des Facteurs",cex.axis = 0.7)
kable(acm$eig[1:10,],
      col.names = c("Valeur propre", "% variance", "% variance cumulée"),
      digits=2,
      caption = "Tableau des valeurs propres")
```

### Coordonnées et contribution des variables aux axes

```{r}
coo_1<-acm$col$coord[,1]
coo_2<-acm$col$coord[,2]
coo_3<-acm$col$coord[,3]
coo_4<-acm$col$coord[,4]
ctr_1<-acm$col$contrib[,1]
ctr_2<-acm$col$contrib[,2]
ctr_3<-acm$col$contrib[,3]
ctr_4<-acm$col$contrib[,4]


df<-data.frame(coo_1,ctr_1,coo_2,ctr_2,coo_3,ctr_3,coo_4,ctr_4)
kable(df,digits = 2,
      caption = "Coordonnées et contributions des variables aux axes 1-4"
      )
```


### Graphiques des variables

```{r}
plot.CA(acm,choix = "CA",invisible = "row",cex=0.7,title = "Plan 1-2")
```
```{r}
plot.CA(axes = c(3,4), acm,choix = "CA",invisible = "row",cex=0.7,title = "Plan 3-4")
```



### Graphiques des individus

```{r}
plot.CA(acm,choix = "CA",invisible = "col",cex=0.3,pch=20)
```

```{r}
plot.CA(acm,choix = "CA",invisible = "col",cex=0.3,pch=20,axes = c(3,4))
```

## Classification Ascendante Hiérarchique (CAH)

On peut poursuivre l'analyse en réalisant une classificiation des départements ou des langues en fonction de leur ressemblance selon le critère de Ward.


```{r}
CAH_row<-HCPC(acm,nb.clust = 6,cluster.CA = "rows")
CAH_row$desc.var

```