---
title: "Exo 1 : Développement des pays africains en 2018 (ACP-CAH)"
author: "Claude Grasland, France Guérin-Pace, Ané Landry Tanoh "
format: html
embed-resources: true
bibliography: references.bib
---


```{r setup, include=FALSE}
knitr::opts_chunk$set(echo = TRUE, message=FALSE, warning = FALSE)
library(sf, quietly= TRUE)
library(dplyr, quietly = TRUE)
library(knitr)
library(mapsf)
library(FactoMineR)
library(RColorBrewer)
```



## Introduction

Le but de cet exercice est :

1. De montrer les commandes R permettant de réaliser une ACP et une CAH
2. D'apprendre à interpréter les résultats.
2. De cartographier les axes factoriels et les classes obtenues

En préalable à cet exercice il est indispensable d'avoir bien maîtrisé les fondements théoriques des deux méthodes d'ACP et de CAH qui sont discutés sur ce site. On peut également trouver une présentation plus approfondie sur le plan statistique dans le MOOC de cours de François Husson en suivant les liens suivants

- [Cours sur l'ACP](https://husson.github.io/MOOC_AnaDo/ACP.html)
- [Cours sur la classification](https://husson.github.io/MOOC_AnaDo/classif.html)



## CHOIX DES DONNEES

Le chargement des données s'effectue à l'aide de trois fichiers qui peuvent être importées dans R mais aussi bien dans d'autres logiciels de statistique (format .csv) ou de cartographie (format .shp). 

```{r}
don <- read.csv2("DEV-AFRIC-2018/afrika_don.csv")
meta <- read.csv2("DEV-AFRIC-2018/afrika_don_meta.csv")
map <- st_read("DEV-AFRIC-2018/afrika_map.shp",quiet = T)

```

### Liste des variables

```{r}
kable(meta, caption = "Défintion et source des variables")
```



### Paramètres principaux

On résume rapidement les variables retenues ce qui permet de constater qu'elles sont toutes complètes sauf la variable X1_PIB pour laquelle il y a trois valeurs manquantes.

```{r}
summary(don)
```






## Analyse en composantes principales (ACP)



### Préparation du tableau

On conserve toutes les variables quantitatives sauf la population, le PIB et l'IDH  et on ajoute en nom de ligne les codes des pays.


```{r}
tab<-don[,8:20]
row.names(tab)<-don$iso3
kable(head(tab), caption = "Tableau prêt pour l'ACP et la CAH")
```




### Caclul de l'ACP

On va utiliser le package **FactomineR** pour réaliser l'analyse en composante principales à l'aide de la fonction `PCA()`.

.
```{r}
library(FactoMineR)
monACP <- PCA(tab)
```

Comme on peut le voir, l'application de la fonction PCA provoque l'apparition de deux graphiques, l'un relatif aux variables et l'autre aux individus. Nous allons les analyser tout à tour en ajoutant des informations additionnelles contenues dans l'objet *monACP*. Celui-ci contient en effet un grand nombre de résultats qu'il suffit d'extraire :

```{r}
names(monACP)
```

### Analyse des valeurs propres

L'analyse des valeurs propres permet de savoir quelle est la part de variance prise en compte par chacun des facteurs (on dit aussi *composantes*) de l'analyse. Les facteurs sont orthogonaux c'est-à-dire statistiquement indépendants (corrélation = 0). Le premier facteur est celui qui résume le mieux le nuage de point. Puis le second facteur est celui qui résume le maximum de variance résiduelle, etc. Il y a autant de facteurs que de variables de sorte que les facteurs sont d'autant plus pertinents qu'ils résument une part de la variance supérieure à 1/k ou k est le nombre de variables. Les facteurs qui résument plus qu'une variable ont une valeur propre supérieure à 1 et doivent être interprétés en priorité.

```{r}
valprop<-monACP$eig
kable(valprop, 
      digits=2,
      caption = "Tableau des valeurs propres",
      col.names = c ("Valeurs propres", "Variance (%)", "Variance cumulée (%)"))
```

- **Commentaire** : *expliquez pourquoi on peut analyser les trois premiers facteurs*


### Analyse des corrélations des variables avec les facteurs


```{r}
corvar<-monACP$var$cor
kable(corvar,digits=2,caption =" Corrélation des variables avec les facteurs")

ctrvar<-monACP$var$contrib
kable(ctrvar,digits=2,caption =" Contribution des variables aux facteurs")
```



```{r}
plot.PCA(monACP,choix = "varcor",axes = c(1,2))
plot.PCA(monACP,choix = "varcor",axes = c(3,2))
```

**Commentaire** : *proposez une interprétation des trois premiers facteurs*

- le premier facteur : 

- le second facteur : 

- le troisième facteur : 




### Cartographie des coordonnées des individus sur les facteurs

Nous allons maintenant examiner comment les individus se positionnent sur les facteurs.  Pour cela nous allons extraire les coordonnées des individus et les contributions puis les fusionner avec le fichier sf contenant les contours des pays pour faire des cartes.


```{r}
cooind<-data.frame(monACP$ind$coord)
names(cooind)<-c("Coo1","Coo2","Coo3","Coo4","Coo5")
cooind$iso3<-row.names(cooind)
map<-left_join(map,cooind)

ctrind<-data.frame(monACP$ind$contrib)
names(ctrind)<-c("Ctr1","Ctr2","Ctr3","Ctr4","Ctr5")
ctrind$iso3<-row.names(ctrind)
map<-left_join(map,ctrind)

```

#### Carte du facteur 1 : *donnez lui un nom*

```{r}
mypal<-brewer.pal(n = 8,name = "RdYlBu")


mf_map(map,var="Coo1",
       type="choro",
       breaks=c(-10,-3,-2,-1,0,1,2,3,10),
       pal=mypal,
       leg_pos = "left",
       leg_title = "Coordonnées",
       leg_val_rnd = 1)

mf_map(map,var="Ctr1",
       type="prop",
       inches=0.05,
       col="gray70",
       leg_pos = "right",
       leg_title = "Contributions",
        )

mf_layout(title = "Facteur 1 : ...???...",
          frame = T,
          arrow = F,
          credits = "(c) EE CIST 2023 - Source : HDR 2020"
            )
```

**Commentaire** : *proposez une commentaire de la carte*



#### Carte du facteur 2 : *Donnez-lui un nom*


```{r}
mypal<-brewer.pal(n = 8,name = "RdYlBu")


mf_map(map,var="Coo2",
       type="choro",
       breaks=c(-10,-3,-2,-1,0,1,2,3,10),
       pal=mypal,
       leg_pos = "left",
       leg_title = "Coordonnées",
       leg_val_rnd = 1)

mf_map(map,var="Ctr2",
       type="prop",
       inches=0.05,
       col="gray70",
       leg_pos = "right",
       leg_title = "Contributions",
        )

mf_layout(title = "Facteur 2 : ...???...",
          frame = T,
          arrow = F,
          credits = "(c) EE CIST 2023 - Source : HDR 2020"
            )
```

**Commentaire** : *proposez une commentaire de la carte*



#### Carte du facteur 3 : *Donnez-lui un nom*


```{r}
mypal<-brewer.pal(n = 8,name = "RdYlBu")


mf_map(map,var="Coo3",
       type="choro",
       breaks=c(-10,-3,-2,-1,0,1,2,3,10),
       pal=mypal,
       leg_pos = "left",
       leg_title = "Coordonnées",
       leg_val_rnd = 1)

mf_map(map,var="Ctr3",
       type="prop",
       inches=0.05,
       col="gray70",
       leg_pos = "right",
       leg_title = "Contributions",
        )

mf_layout(title = "Facteur 3 : ...???... ",
          frame = T,
          arrow = F,
          credits = "(c) EE CIST 2023 - Source : HDR 2020"
            )
```

**Commentaire** : *proposez une commentaire de la carte*


## Classification ascendante hiérarchique (CAH)

On effectue la classification sur le même tableau

### CAH selon le critère de Ward

```{r}
nbclasses <- 5
maCAH<-HCPC(monACP, nb.clust=nbclasses)
CAH<-data.frame(maclassif=maCAH$data.clust$clust,iso3=row.names(maCAH$data.clust))

map<-left_join(map,CAH)
```
**Commentaire** : *Discutez le choix du nombre de classe retenues - au besoin modifiez le programme*


### Interprétation des classes

```{r}
maCAH$desc.var
```
**Commentaire** : *Discutez le profil de chacune des classes en vous aidant des tableaux ci-dessus*



#### Cartographie


```{r}
mypal<-brewer.pal(n = nbclasses,name = "Set3")


mf_map(map,var="maclassif",
       type="typo",
       pal=mypal,
       leg_title = "Classes")

mf_layout(title = "Typologie du développement des pays d'Afrique en 2018",
          frame = T,
          arrow = F,
          credits = "(c) EE CIST 2023 - Source : HDR 2020"
            )
```

**Commentaire** : *Commentez la distribution spataile des classes*